臺灣高等法院刑事判決　　　　　　　　94年度上易字第1401號
上　訴　人
即　被　告　甲○○
上列上訴人因詐欺案件，不服臺灣臺北地方法院94年度易字第87
號，中華民國94年7月21日第一審判決（起訴案號：臺灣臺北地
方法院檢察署93年度偵緝字第1730號），提起上訴，本院判決如
下：
    主  文
原判決撤銷。
甲○○意圖為自己不法之所有，以詐術使人將本人之物交付，累
犯，處有期徒刑肆月，如易科罰金，以參佰元折算壹日。
    事  實
一、甲○○（原名黃德木）於民國（下同）八十九年間因詐欺案
    件，經臺灣臺中地方法院判處有期徒刑五月確定，於九十年
    二月二十日執行完畢。詎仍不知悔改，於九十一年十月間結
    識在臺北市松山區臺安醫院附近設攤販售蜜餞之乙○○，竟
    意圖為自己不法之所有，先交付頭銜為「行政院暨所屬機關
    聯絡人」、「甲○○簡任秘書」之名片乙紙與乙○○，佯稱
    其任職總統府，騙取乙○○之信任，隨後即對乙○○誆稱：
    擺路邊攤很辛苦，其可透過關係代為申請承租臺北火車站捷
    運地下街之店面，惟需新臺幣（下同）二十一萬元之仲介費
    用等語，嗣並帶同乙○○前往台北市○○地○街察看已出租
    設攤之店面，及提供內容不詳之申請書交由乙○○填寫，致
    乙○○因而陷於錯誤，依甲○○之指示，於九十一年十一月
    十八日委由其夫彭福麟前往華南商業銀行將二十一萬元全數
    匯入甲○○於交通銀行營業部所開立之000000000
    000號帳戶內，甲○○於同日將款項提領一空。嗣因該事
    始終並無下文，甲○○並避不見面，乙○○屢經聯繫未果，
    始知受騙。
二、案經乙○○訴由臺北市政府警察局中正第一分局報請臺灣臺
    北地方法院檢察署檢察官偵查起訴。
    理  由
一、訊據上訴人即被告甲○○對前揭以申請承租捷運地下街店面
    為由，向告訴人乙○○取得二十一萬元之事實，固坦承不諱
    ，惟否認詐欺犯行，辯稱其未曾交付前開名片與告訴人，且
    告訴人交付之款項已交由專門從事仲介承租攤位之友人「楊
    登旭」處理，伊與告訴人僅是合夥糾紛，並非詐欺云云。惟
    查：
  (一)被告結識告訴人之初，即曾交付頭銜為「行政院暨所屬機關
    聯絡人」、「甲○○簡任秘書」之名片乙紙與告訴人，佯稱
    其任職總統府等情，業據告訴人於警訊時指述明確（偵查卷
    第三頁反面）；且告訴人並曾將該紙名片交由警方，再由警
    方送交內政部警政署刑事警察局鑑定指紋（經鑑定比對出告
    訴人之指紋），亦有刑事警察局之鑑定書影本可按（偵查卷
    第十五頁）。雖警方未將該紙名片送交檢察官扣押，目前該
    名片原件所在亦不詳，惟經本院向台北市政府警察局中正第
    一分局查證結果，亦經該分局將該名片連同鑑定書影本一併
    函送本院（見本院卷第三十二頁至第三十四頁），堪認告訴
    人最初於警訊時之指訴情節確與事實相符，亦即被告確曾以
    該紙不實名片向告訴人佯稱其任職於總統府。至告訴人嗣後
    於原審及本院審理時雖證稱該名片並非被告所交付等語，而
    與其於警訊中之前開供述不符，然而告訴人在警訊中之前開
    供述，依刑事訴訟法第一百五十九條之三規定有證據能力，
    而其事後於審理中所述顯係與被告成立和解後所為迴護之詞
    ，被告否認交付該名片與告訴人乙節，亦無非卸飾之詞，均
    不足採信。按被告結識告訴人時，即以不實名片作為騙取告
    訴人信任之不法手段，其自始即有為自己不法所有之意圖，
    已屬灼然。
  (二))被告對告訴人陳稱可透過關係代為請託申請承租捷運地下
    街之店面以供擺攤，並向告訴人收取二十一萬元之仲介費用
    等事實，業據告訴人分別於警訊、偵查、及原審審理時指證
    明確，並有華南商業銀行匯款回條一紙、交通銀行總管理處
    營業部九十四年一月二十四日交營發字第九四○一四○○○
    八三號函及所檢附之甲○○000000000000號帳
    戶交易往來明細在卷可稽（見九十二年度偵字第九九九九號
    卷第十頁、原審卷第二六至二七頁）。被告對前揭事實經過
    亦供承不諱，且於本院準備程序時對前揭犯行自白不諱（見
    本院卷第二十八頁），亦堪認告訴人之上開指證確與事實相
    符。
  (三)被告於原審雖辯稱其係與告訴人合作，欲合夥承租捷運地下
    街店面，始透過從事攤位仲介之友人「楊登旭」代為申請，
    因自己資金不足，由告訴人出資二十一萬元云云。惟查，臺
    北大眾捷運股份有限公司店舖之租賃均採公開招商之方式辦
    理，該公司臺北車站出租標的物之捷運臺北車站販賣店係於
    八十七年間經由公開招標方式由誠品股份有限公司及統一超
    商股份有限公司得標，契約期限為五年，且該二公司已依契
    約規定於九十二年底提出續約，而已獲同意續約至九十六年
    底，故查無甲○○、乙○○及楊登旭等人申請承租之資料等
    情，有臺北大眾捷運股份有限公司九十四年二月二十四日北
    捷業字第○九四三○二九四五○○號、同年五月五日北捷業
    字第○四三○七○九八○○號函各一紙可稽（原審第三九、
    六九頁），足見臺北大眾捷運股份有限公司所屬之捷運臺北
    車站販賣店係採公開招標方式出租，且於九十一年間臺北車
    站販賣店已由上開誠品及統一超商公司得標承租，被告或他
    人於當時並無申請承租之可能。而被告係對告訴人佯稱可透
    過關係代為請託可供承租之店面，然需二十一萬元之仲介費
    用等情，亦據告訴人證稱：被告當時僅有幫我批一些貨（蜜
    餞），沒有說要出資合作，被告說需要二十一萬元去找人幫
    忙託關係找到空位可以承租，當時說二十一萬元是仲介費用
    ，不是租金或合夥的資金，被告當時並沒有告知承租一個攤
    位的價錢，到現場看時也沒有提到要挑選那幾間店面的事情
    等語綦詳（原審九十四年七月七日審判筆錄），核與被告辯
    稱告訴人交付之金錢為合夥之出資金云云，亦有不合。再者
    ，被告雖辯稱伊係透「楊登旭」辦理相關承租事宜，並將自
    己之資金連同告訴人之出資一併交付「楊登旭」辦理云云，
    惟被告始終無法提出「楊登旭」之真實年籍、住所資料以供
    查證，且原審經法務部戶役政連結作業系統檢索查詢結果，
    得知全國有十位名為「楊登旭」者（見原審卷第六一、六二
    頁），惟經提示被告辨認結果，被告竟又稱：「沒有一位是
    我所說的楊登旭」云云（見原審卷第七七頁）；而關於被告
    所辯將自己與告訴人之資金交付「楊登旭」之情形，其先供
    稱：「楊登旭說整個費用需要八十五萬元」（見原審卷第五
    五頁），進而又陳稱：「全部的費用要一百多萬元，但我的
    資金不夠，所以證人出資二十一萬元‧‧‧」云云（見原審
    卷第八九頁反面），對於究竟支付多少金額予其所指代辦之
    人，前後不一。另被告將高達百萬餘元之金額交付他人代辦
    ，竟未能提出簽收資料或留存相關文件，且依其所述係將告
    訴人所匯二十一萬元領出後，於當日連同自己之出資將現金
    總計一百餘萬元交付「楊登旭」，惟亦無法提供任何資金來
    源流向及匯款證明以實其說，所辯核屬卸責之詞，不足採信
    。
    本件被告係向告訴人誆稱可透過關係向他人請託承租店面，
    並帶同告訴人前往現場店面察看以取信之，而以上開詐術方
    法之施用，致使告訴人誤信被告確有代為承租之特殊門路而
    陷於錯誤，將所謂之仲介費用如數交付，被告詐欺之不法意
    圖及犯行，至為灼然。
  (四)綜上所述，本件事證明確，被告之欺犯行堪以認定。
二、核被告所為，係犯刑法第三百三十九條第一項之詐欺取財罪
    。被告於八十九年間因詐欺案件，經臺灣臺中地方法院判處
    有期徒刑五月確定，於九十年二月二十日執行完畢，有本院
    被告全國前案紀錄表在卷可稽，其受前開有期徒刑執行完畢
    後，五年內再犯本件有期徒刑以上之罪，為累犯，應依刑法
    第四十七條規定加重其刑。
三、原判決對被告予以論科，固非無見。然查：(1)原審法院未就
    卷內證據資料詳為查證，僅憑檢察官起訴時卷內並無被告交
    付告訴人之名片資料，及雙方和解後告訴人所為迴護之詞，
    認定被告並無以不實名片騙取告訴人信任之詐術行為，自有
    不當。(2)告訴人詐得之金額僅為二十一萬元，數量非多，且
    犯後已悉數返還告訴人，告訴人並表明撤回告訴（被告所犯
    詐欺罪非告訴乃論之罪，告訴人之撤回告訴不生訴訟法上之
    效果），原審予以量處有期徒刑五月，亦稍嫌過重。被告提
    起上訴，關於否認犯罪部分，雖無理由，關於指稱原判決量
    刑過重部分，則非全無理由，且原判決既有可議，自屬無法
    維持，應由本院將原判決撤銷，另為適法之諭知。爰審酌被
    告前有詐欺前科，及其犯罪之動機、目的、手段，犯後已與
    告訴人達成和解，並賠償告訴人之損失，及智識程度、生活
    狀況等一切情狀，量處有期徒刑四月，並諭知易科罰金之折
    算標準，以示儆懲。
四、公訴意旨另以：被告基於前開意圖為自己不法所有之概括犯
    意，復於九十一年十二月七日，邀告訴人至臺北市○○區○
    ○路五段五號臺北世界貿易中心，佯稱其未攜帶信用卡，要
    乙○○先代為刷卡以購買數位相機，使乙○○陷於錯誤，用
    中國國際商業銀行信用卡代其支付數位相機價金三萬六千九
    百元（依上開銀行對帳單及告訴人當庭確認結果，其刷卡金
    額應為三萬六千九百元，起訴書誤為三萬六千元）等情，因
    認被告亦涉有刑法第三百三十九條第一項之罪嫌。
  (一)按犯罪事實應依證據認定之，無證據不得認定犯罪事實，刑
    事訴訟法第一百五十四條第二項定有明文。而刑法第三百三
    十九條第一項詐欺罪之成立，以意圖為自己或第三人不法所
    有，以詐術使人將本人或第三人之物交付為要件，故行為人
    必須施用詐術，致使被詐欺人因其詐術陷於錯誤，進而交付
    財物，始該當本罪；若行為人並未施用詐術，被害人亦非因
    詐術之施用而交付財物，即不構成該罪。
  (二)公訴人認被告涉犯前開詐欺取財罪嫌，無非係以告訴人之指
    訴為其依據。訊據被告堅決否認上開詐欺犯行，辯稱當天伊
    與告訴人前往世貿中心看展覽時看上一臺數位相機，因身上
    現金不足，係告訴人主動表示願先刷卡支付等語。經查，告
    訴人確於九十一年十二月七日以其中國國際商業銀行之信用
    卡（卡號為0000000000000×××，詳細卡號
    詳卷）於特約商店「迪吉多有限公司」刷卡消費三萬六千九
    百元等情，除經告訴人證述明確外，並有中國國際商業銀行
    九十四年一月三十一日（九四）中卡字第○一一三號函及所
    檢附之信用卡消費明細在卷可稽（見原審卷第三五至三六頁
    ），被告對此亦不否認，固堪信為真實。惟被告與告訴人前
    往世貿中心看數位相機時，因被告身上現金不足，故係告訴
    人主動表示願意先協助刷卡付款等情，業據告訴人證述綦詳
    （見原審卷第八八頁），核與被告辯稱係告訴人主動表示願
    意先刷卡代為支付相機費用等語相符，足見被告於購買數位
    相機時，並未施用何等詐術，告訴人亦係於自願之狀況下主
    動表示願暫墊款項，尚非因詐術之施用或陷於錯誤而將財物
    交付，自與前開所述詐欺罪之構成要件不合。被告辯稱此部
    分並無詐欺等語，自屬可信。本件依公訴人所提出之證據，
    均不足以證明被告有上開公訴意旨所指之詐欺犯行，自不能
    證明被告犯罪，惟公訴意旨既認此部分與前揭經論罪科刑部
    分有連續犯之裁判上一罪關係，爰不另為無罪之諭知。
據上論結，應依刑事訴訟法第三百六十九條第一項前段、第三百
六十四條、第二百九十九條第一項前段、刑法第三百三十九條第
一項、第四十七條、第四十一條第一項前段、罰金罰鍰提高標準
條例第一條前段、第二條，判決如主文。
本案經檢察官呂文忠到庭執行職務。
中　　華　　民　　國　　94　　年　　11　　月　　18　　日
　　　　　　　　　刑事第二十二庭審判長法　官  黃瑞華
　　　　　　　　　　　　　　　　　　  法　官  陳憲裕
　　　　　　　　　　　　　　　　　　  法　官  宋  祺
以上正本證明與原本無異。
不得上訴。
                                      書記官  蔡慧娟
中　　華　　民　　國　　94　　年　　11　　月　　24　　日
附錄：本案論罪科刑法條全文
中華民國刑法第三百三十九條：
意圖為自己或第三人不法之所有，以詐術使人將本人或第三人之
物交付者，處五年以下有期徒刑、拘役或科或併科一千元以下罰
金。
以前項方法得財產上不法之利益或使第三人得之者，亦同。
前二項之未遂犯罰之。
